臺灣高雄地方法院民事判決　　　　　　 99年度簡上字第194號
上　訴　人　林水龍即喬美汽車保養輪胎廠
訴訟代理人　陳炳彰律師
複　代理人　施旭錦律師
被上訴人　　楊循涵
訴訟代理人　郭憲章律師
複　代理人　陳惠美律師
上列當事人間請求損害賠償事件，上訴人不服本院簡易庭民國99
年3 月31日98年度鳳簡字第929 號判決，提起上訴，本院於100
年5 月5 日言詞辯論終結，判決如下：
    主  文
原判決關於命上訴人給付超過新臺幣捌萬零貳佰貳拾伍元，及自
民國九十八年八月二十一日起至清償日止，按週年利率百分之五
計算之利息部分，及該部分假執行宣告，暨該部分訴訟費用之裁
判，均廢棄。
上開廢棄部分，被上訴人在第一審之訴及假執行之聲請均駁回。
其餘上訴駁回。
第一審（除確定部分外）、第二審訴訟費用由上訴人負擔二分之
一，餘由被上訴人負擔。
    事實及理由
一、被上訴人起訴主張：伊於民國98年5 月25日將車牌號碼9550
    -MF 自用小客車（下稱系爭車輛），交由上訴人維修並更換
    機油濾芯1 個，嗣於98年6 月25日駕駛該車行經高雄市○○
    路與建國路交岔口時，引擎忽然熄火，經被上訴人將該車送
    至訴外人右達汽車股份有限公司鳳山維護廠（下稱右達鳳山
    廠）檢查，始發現系爭車輛因上訴人當初維修過程中，錯置
    機油濾芯使機油溢漏殆盡，致引擎報廢無法運轉，後經通知
    上訴人至右達鳳山廠一同檢視系爭車輛，經上訴人允諾並書
    立同意書將系爭車輛維修到好，並將系爭車輛拖回上訴人經
    營之維修廠後，遲未進行維修，經被上訴人催促仍不獲回應
    ，爰依兩造間之委任、侵權行為之法律關係提起本訴，請求
    法院就上開法律關係擇一為被上訴人勝訴之判決等語。並於
    原審聲明：上訴人應給付被上訴人新臺幣（下同）214,072
    元，及自起訴狀繕本送達翌日起至清償日止，按週年利率百
    分之五計算之利息。
二、上訴人則以：系爭車輛之機油濾芯內牙規格為18mm，與上訴
    人在右達鳳山廠所看到系爭車輛所裝置之內牙規格20mm之機
    油濾芯迥異，該內牙規格20mm之機油濾芯並非當初其所更換
    者，二者外觀差異甚大，一看即可判別；況20mm之機油濾芯
    裝置在系爭車輛上也無法鎖緊，一發動引擎機油即會外洩，
    系爭車輛不可能在此情況下，仍能行駛1,000 公里以上之路
    程；又被上訴人將系爭車輛送交上訴人更換機油濾心後至今
    ，已長達1 個月之久，縱上訴人有錯置機油濾芯，則系爭車
    輛之引擎毀損與上訴人之錯置機油芯未必有因果關係；且書
    立同意書係出於被上訴人之詐欺等語，資為抗辯，並於原審
    聲明：被上訴人之訴駁回。
三、原審經審理結果，准被上訴人請求上訴人給付183,632 元之
    本息，而駁回其餘部分之請求。上訴人提起上訴，並於本院
    補陳：上訴人並無錯置機油濾芯，在右達鳳山廠現場所見機
    油濾芯並非上訴人所裝置，所以被上訴人因機油濾芯所生之
    損害並非上訴人所造成的，原判決認定顯有違誤。並於本院
    聲明：(一)原判決廢棄；(二)前開廢棄部分，被上訴人在第一審
    之訴駁回。被上訴人則聲明：上訴駁回（被上訴人就其敗訴
    部分，則未據聲明不服，已告確定）。
四、兩造不爭執事項
  (一)被上訴人於98年5 月25日將訴外人鄭瑞英所有供被上訴人使
    用之車號9550- MF自小客車，交由上訴人保養維修，並由上
    訴人更換機油濾芯。
  (二)98年6 月25日該車在高雄市○○路、建國路忽然熄火，經被
    上訴人送至訴外人右達鳳山廠檢查。
  (三)98年6 月27日上訴人、被上訴人與機油芯廠商至右達鳳山廠
    看機油芯之料號與型號，上訴人表示願意修繕系爭車輛，並
    簽立同意書。
五、本件之爭點
  (一)上訴人所裝置的機油濾芯是內牙18mm或20mm？
  (二)上訴人是否因受詐欺而簽立同意賠償書？
  (三)上訴人裝置機油濾芯有無故意或過失造成被上訴人的損害？
    若上訴人有過失，被上訴人是否與有過失？
  (四)本院送鑑定之機油濾芯是否當初右達鳳山廠所拍攝之機油濾
    芯？
六、得心證之理由
  (一)上訴人所裝置的機油濾芯是內牙18mm或20mm？
    1.查證人即右達鳳山廠維修人員吳舜賢於原審證稱：被上訴
      人於98年6 月25日將系爭車輛拖吊進公司修理當時，發現
      引擎內已完全沒有機油，漏油之處在機油濾芯與機油濾芯
      座之間，我沒有動到機油濾芯，隔（26）日被上訴人與上
      訴人一起到我們公司看系爭車輛，上訴人說有40多年經驗
      ，不可能沒有將機油濾芯鎖緊，此際上訴人用手將機油濾
      芯鎖緊，我聽到有類似滑牙的聲音，機油濾芯沒有掉下來
      ，再上訴人於98 年6月27日偕同機油濾芯的廠商與被上訴
      人到公司來，討論要將該機油濾芯送回製造廠商鑑定，當
      被上訴人說要一同前往時，上訴人又說不用了，他會負責
      將系爭車輛維修到好，並當場書立同意書後將系爭車輛拖
      走，惟上訴人卻於98年7 月2 日到公司質疑我幫忙上訴人
      將系爭車輛之引擎與他車對調等語（見原審卷第51頁）、
      證人即偕同上訴人至右達鳳山廠之廠商張文雄於本院審理
      中結證稱：我當場有說這顆機油芯不是系爭車輛使用的，
      上訴人沒有跟我說說機油濾芯不是他裝的等語（見本院卷
      第46頁）、證人蔡清芳到庭結證稱：20mm之機油濾芯能夠
      裝在與系爭車輛相同型號的車上，但不能鎖緊，若將20mm
      之機油濾芯裝到系爭車輛上會發生漏油之情形，本件實際
      送鑑定的機油濾芯與系爭車輛上的機油濾芯不同等語（見
      本院卷第40至43頁），是系爭車輛係因機油從機油濾芯與
      機油濾芯座之間溢漏，經送至右達鳳山廠檢修時，系爭車
      輛內已無機油，倘系爭車輛所裝置規格為內牙18mm之機油
      濾芯並鎖緊，依通常一般情形，機油並無外漏之可能，又
      上訴人自承更換系爭車輛機油濾芯時，確實有鎖緊，顯見
      系爭車輛在右達鳳山廠當時，其上所裝置之機油濾芯規格
      為內牙20mm，並非規格為內牙18mm之機油濾芯，方導致機
      油外漏之情形。
    2.次查兩造於98年6 月27日在右達鳳山廠所簽立之同意書載
      明：「9550MB至喬美汽車保養場，保養因另（係「零」之
      誤）件錯裝導致引擎受損，保養場經同意付（係「負」之
      誤）責修護至完整」等文字，有該同意書1 紙附卷足稽（
      見原審卷第6 頁），顯見上訴人既已自承系爭車輛引擎毀
      損之原因係出於機油濾芯錯置之故，並該機油濾芯為被上
      訴人至其所開設之喬美汽車保養輪胎廠，由上訴人自己所
      裝置無訛。再上訴人先於本院審理中陳稱：並沒有進本院
      送鑑定的廠牌機油濾芯等語，後改稱：向張文雄進的機油
      濾芯是黑手牌，卷附機油濾芯是黑手牌等語（見本院卷第
      20頁倒數第12至14頁、第38頁第8 行以下），是上訴人之
      陳述既有前開矛盾之疵累，其辯稱該規格為內牙20mm之機
      油濾芯並非其所裝置乙節，不足採信。
    3.從而，本件上訴人裝置在系爭車輛之機油濾芯規格為內牙
      20mm，並非上訴人所辯稱之內牙18mm機油濾芯。
  (二)上訴人是否因受詐欺而簽立同意賠償書？
    1.按民事法上所謂詐欺云者，係謂欲相對人陷於錯誤，故意
      示以不實之事，令其因錯誤而為意思之表示（最高法院18
      年上字第371 號判例意旨參照）。是詐欺須表意人故意示
      以不實之事，使相對人因此而陷於錯誤，惟仍須相對人有
      陷於錯誤之可能，始足當之，倘表意人對其所示事項並非
      確信為不實，且相對人對該事項是否虛妄不實知之甚稔者
      ，此並無何詐欺情事之有。
    2.查上訴人係獨資經營喬美汽車保養輪胎廠，並自承從事汽
      車保養、維修工作已3 至40年，經驗豐富，衡諸常情，對
      於機油濾芯之規格為內牙18mm或20mm當可一望即知，對於
      系爭車輛在右達鳳山廠當時之機油濾芯，是否為其所裝置
      理應為其個人所知之甚詳，況上訴人前後2 次至右達鳳山
      廠察看系爭車輛上之機油濾芯時，依其智識經驗，當可立
      即判斷該機油濾芯是否確為其所裝置，然卻未在2 次右達
      鳳山廠內，且第2 次在右達鳳山廠當時亦有證人張文雄陪
      同在場，及被上訴人在場當時，立即告知該機油濾芯非當
      初其所裝置，反在將系爭車輛拖回後，始陳稱該機油濾芯
      非其所裝置，此顯與常情有悖；再者，上訴人倘非明知該
      機油濾芯為其所裝置，何須於98年6 月27日與證人張文雄
      在右達鳳山廠內商討是否將系爭機油濾芯送回製造廠鑑定
      （見原審卷第51頁），顯見上訴人已知悉系爭車輛之機油
      濾芯確實為其所裝置無訛。
    3.準此以言，上訴人在右達鳳山廠書立同意書當時，上訴人
      對於系爭車輛之機油濾芯是否為其裝置甚為明瞭，且依其
      智識經驗，並無陷於錯誤之可能，而被上訴人在系爭車輛
      引擎毀損之前，僅至上訴人處更換過機油濾芯，其間並無
      再更換油濾芯，另機油濾芯1 顆之價格約為90至100 元，
      18mm與20mm之機油濾芯兩者價格相差約為40元，業據證人
      張文雄到庭證述甚詳（見本院卷第45頁），而汽車引擎之
      價格則高出機油濾芯甚多，徵之常理，被上訴人豈有故意
      將內牙18mm之機油濾芯更換為內牙20mm之機油濾芯，使機
      油外漏而蒙受引擎毀損之理，是亦難認被上訴人係故意以
      不實之事項示以上訴人，顯見上訴人並非因受詐欺而簽立
      本件同意書。
  (三)上訴人裝置機油濾芯有無故意或過失造成被上訴人的損害？
    若上訴人有過失，被上訴人是否與有過失？
    1.按稱委任者，謂當事人約定，一方委託他方處理事務，他
      方允為處理之契約，受任人處理委任事務，應依委任人之
      指示，並與處理自己事務為同一之注意，其受有報酬者，
      應以善良管理人之注意為之，受任人因處理委任事務有過
      失，或因逾越權限之行為所生之損害，對於委任人應負賠
      償之責，民法第528 條、第535 條及第544 條分別設有明
      文規定。次按損害之發生或擴大，被害人與有過失者，法
      院得減輕賠償金額或免除之，民法第217 條第1 項定有明
      文。而該條所謂損害之發生或擴大，被害人與有過失者，
      係指被害人能盡善良管理人之注意，即可避免其損害之發
      生或擴大，乃竟不注意，致有損害發生或擴大之情形而言
      。苟被害人之過失與賠償義務人之行為為損害發生或擴大
      之共同原因，即有其適用。至賠償義務人之行為，究係出
      於故意或過失，在所不問（最高法院80年度台上字第1046
      號裁判要旨可參）。次按惟過失過失，則以是否欠缺應與
      處理自己事務為同一之注意定之，重大過失，則以是否顯
      然欠缺普通人之注意定之，苟非欠缺其注意，即不得謂之
      有過失（最高法院42年台上字第865 號判例意旨參照）。
      又該規定之目的在謀求加害人與被害人間之公平，倘受害
      人於事故之發生亦有過失時，由加害人負全部賠償責任未
      免失諸過酷，是以賦與法院得減輕其賠償金額或免除之職
      權。惟所謂被害人與有過失，須被害人之行為助成損害之
      發生或擴大，就結果之發生為共同原因之一，行為與結果
      有相當因果關係，始足當之。倘被害人之行為與結果之發
      生並無相當因果關係，尚不能僅以其有過失，即認有過失
      相抵原則之適用（最高法院96年度台上字第1169號裁判要
      旨參照）。又按而所謂相當因果關係，係指依經驗法則，
      綜合行為當時所存在之一切事實，為客觀之事後審查，認
      為在一般情形上，有此環境，有此行為之同一條件，均發
      生同一之結果者，則該條件即為發生結果之相當條件，行
      為與結果即有相當之因果關係。反之，若在一般情形上，
      有此同一條件存在，而依客觀之審查，認為不必皆發生此
      結果者，則該條件與結果並不相當，不過為偶然之事實而
      已，其行為與結果間即無相當因果關係（最高法院87年度
      台上字第154 號裁判要旨可參）。
    2.查本件被上訴人委託上訴人更換機油濾芯，上訴人並受有
      報酬，核屬受有報酬之委任契約，再本件係因上訴人將不
      合規格即內牙20mm之機油濾芯裝置於系爭車輛上，導致行
      駛中機油溢漏一空，引擎因此而空轉毀損，業如前述。又
      證人張文雄到庭證稱：內牙20mm與內牙18mm之機油濾芯外
      包裝上有載明規格等語（見本院卷第45頁第6 行以下），
      顯見從機油濾芯之外觀即可輕易辨識規格，又系爭車輛應
      裝置內牙18mm之機油濾芯，上訴人仍錯置內牙20mm之機油
      濾芯在系爭車輛上，顯然欠缺善良管理人之注意義務，再
      被上訴人在系爭車輛引擎毀損之前，僅由上訴人更換機油
      濾芯，其間並無再更換機油濾芯，業如前述，而依通常之
      經驗法則，因置換規格不符之機油濾芯，通常即會導致汽
      車機油溢漏，而機油溢漏殆盡後，在通常情形之下，汽車
      引擎亦會因無機油之潤滑而空轉毀損，職是，本件損害之
      發生與上訴人錯置機油濾芯間，即有相當因果關係，上訴
      人自應負過失之責。
    3.次查被上訴人於98年6 月25日駕駛系爭車輛在前揭路段引
      擎熄火後，上訴人誤以為係電瓶沒電，即將該車送至訴外
      人右達鳳山廠更換電瓶，惟經證人吳舜賢檢查後始發現系
      爭車輛引擎內已無機油，有右達汽車股份有限公司98年9
      月28日右管字第155 號函1 份在卷可考（見原審卷第29頁
      ），雖上訴人辯以被上訴人在系爭車輛機油溢漏當時，應
      可發現機油警示燈亮起，此際被上訴人應停車查看機油是
      否足夠，被上訴人未為此舉，應對本件之損害負與有過失
      之責等語，惟被上訴人當時係因車輛突然熄火，始將汽車
      移至右達鳳山廠檢修，雖系爭車輛儀表板上警示燈系統正
      常，惟機油警示燈仍須在系爭車輛發動中方能顯示，既然
      系爭車輛已經熄火，則被上訴人尚難立即知悉機油之狀況
      ，方才誤認引擎熄火係因電瓶沒電所導致，則被上訴人就
      此部分並無過失，尚難認被上訴人應就本件損害之發生負
      與有過失之責，是上訴人前開所辯，尚屬無據。
  (四)本院送鑑定之機油濾芯是否當初右達鳳山廠所拍攝之機油濾
    芯？
    查機油濾芯之作用在於過濾機油內之雜質，當引擎因空轉波
    司燒毀時，機油濾芯內勢必殘留燒焦之波司粉末，且送鑑定
    之機油濾芯並非當初裝置在系爭車輛上者，而原審卷第58頁
    照片編號5 之機油濾芯有凹痕及脫漆，原審卷第58頁照片編
    號4 之機油濾芯與送鑑定者相符，2 顆機油濾芯不同，有高
    雄市汽車保養商業同業公會鑑定報告書1 份附卷可參（見該
    鑑定報告第12頁），而當初在右達鳳山廠所拍攝之系爭車輛
    上機油濾芯，外觀上有凹痕及脫漆，有右達汽車股份有限公
    司前揭函附相片可資為證（見原審卷第31頁），復據證人蔡
    清芳於本院審理中到庭結證稱：送鑑定之機油濾芯與兩造所
    爭執者不同等語（見本院卷第43頁第13至16行），顯見本院
    送鑑定之機油濾芯並非當初右達鳳山廠所拍攝之機油濾芯，
    則高雄市汽車保養商業同業公會所為鑑定報告並未考量原機
    油濾芯係以偏移跳牙強力鎖緊，致該機油芯外觀有遭撞擊凹
    陷之痕跡，而以正常方式鎖緊機油濾心，致鑑定時所設置之
    機油濾芯之耐壓性較低，該鑑定意見為本院所不採。
七、按負損害賠償責任者，除法律另有規定或契約另有訂定外，
    應回復他方損害發生前之原狀，第1 項情形，債權人得請求
    支付回復原狀所必要之費用，以代回復原狀，民法第213 條
    第1 項、第3 項分別設有明文。是本件係被上訴人委任上訴
    人更換系爭車輛機油濾芯，系爭車輛因上訴人之過失受有損
    害，被上訴人自得請求上訴人賠償，被上訴人請求系爭車輛
    維修費用184,072 元，業據被上訴人提出右達鳳山廠所出具
    之估價單為據（見原審卷第12頁），其中包含工資10,000元
    、零件174,072元，茲就各項細目審酌如下：
    (一)除所列促進水箱降溫功能之水精440 元，難認為系爭車輛
      維修所必要之花費，而應與扣除外，其餘所列機油、油芯
      及自動油部分，核屬消耗性材料，無折舊之問題，至引擎
      總成應予折舊，復依行政院所頒固定資產耐用年數表及固
      定資產折舊率之規定，自用小客車之耐用年數為5 年，依
      平均法每年折舊千分之200 ，並參酌營利事業所得稅查核
      準則第95條第6 項規定「固定資產提列折舊採用平均法或
      定率遞減法者，以1 年為計算單位，其使用未滿1 年者，
      按實際使用之月數相當於全年之比例計算之，不滿1 月者
      ，以1 月計」，查系爭車輛係94年10月出廠，於本件事故
      發生時，已使用3 年又8 個月，此有行車執照在卷可稽（
      見原審卷第97頁），是系爭車輛尚未逾5 年耐用年限，依
      上開說明，其修理時引擎總成部分之折舊額為103,407 元
      【其計算式為：殘價＝取得成本÷（耐用年數＋1 ）即
      169,212 ÷（5 ＋1 ）＝28,202元；折舊額＝（取得成本
      －殘價）×折舊率×年數｛計算式：（169,212 －28,202
      ）×0.2 ×44÷12＝103,407 （小數點以下四捨五入）】
      ，本件被上訴人所受損害經扣除引擎總成之折舊後，所得
      請求之引擎總成費用為65,805元（計算式：169,212 －10
      3,407 ＝65,805）。
    (二)基此，本件被上訴人所受損害扣除引擎總成之折舊後，所
      得請求之費用為引擎總成65,805元，加計工資10,000元及
      機油2,900 元、油芯280 元及自動油1,240 元，總計共80
      ,225元（計算式：65,805＋2,900 ＋280 ＋1,240 ＋10,0
      00＝80,225），是本件上訴人等應賠償之維修費用共計80
      ,225元，逾此部分請求為無理由。
八、綜上所述，被上訴人基於兩造間委任契約之法律關係請求上
    訴人給付80,225元及自起訴狀繕本送達之翌日即98年8 月21
    日（見原審卷第15頁之送達回證）起至清償日止，按週年利
    率百分之五計算之利息為有理由，應予准許，逾此部分之請
    求為無理由，應予駁回。原審就超過上開應准許部分，為上
    訴人敗訴之判決，並為假執行之宣告，自有未洽。上訴意旨
    就此部分指摘原判決不當，求予廢棄改判，為有理由。至於
    原審就上開應准許部分為被上訴人勝訴之判決，並為假執行
    之宣告，核無違誤，上訴意旨，就此部分，仍執陳詞，指摘
    原判決不當，求予廢棄，為無理由，應駁回其上訴。又本院
    已依委任契約之法律關係，為被上訴人勝訴之判決，即無庸
    再就其餘請求權為審理，併予敘明。
九、本件事證已臻明確，兩造其餘攻擊防禦方法及所提證據，核
    於判決結果無影響，爰不一一論列，附此敘明。
據上論結，本件上訴為一部有理由，一部無理由，依民事訴訟法
第436 條之1 第3 項、第449 條第1 項、第450 條、第79條，判
決如主文。
中　　華　　民　　國　　100 　年　　5 　　月　　19　　日
                 民事第三庭   審判長法　官　朱玲瑤
                           　　　　 法　官　楊詠惠
                                    法  官  洪能超
以上正本證明與原本無異。
本判決不得上訴。
中　　華　　民　　國　 100　　年　　5 　　月　　19　　日
                                    書記官  火秋予
